臺北高等行政法院判決　　　　　　　　　　　　　　　九十二年度訴字第二四三號
　　　　　　　　　　　　　　　.
　　原　　　告　悅勝有限公司
　　代　表　人　甲○○
　　訴訟代理人　沈惠珠律師
　　被　　　告　財政部臺北市國稅局
　　代　表　人　張盛和（局長）
　　訴訟代理人　乙○○
　　　　　　　　己○○
右當事人間因營業稅事件，原告不服財政部中華民國九十一年十二月二十日台財訴字
第○九○○○三○○○○號訴願決定，提起行政訴訟。本院判決如左：
　　主  文
訴願決定及原處分（即復查決定）均撤銷。
訴訟費用由被告負擔。
　　事  實
一、事實概要：原告於民國八十八年一月至二月間銷售貨物（勞務），金額計新臺幣
    （以下同）七、五七九、五○二元（不含稅），涉嫌未依規定併同當期申報銷售
    額及繳納應納營業稅；案經台北市稅捐稽徵處松山分處查獲，審理違章成立，除
    核定補徵營業稅三七八、九七五元外（原告已於八十八年九月三十日繳納），並
    依行為時營業稅法第五十一條第三款規定，按所漏稅額三七八、九七五元處三倍
    之罰鍰計一、一三六、九○○元（計至百元止）。原告就罰鍰處分部分表不服，
    申請復查，未獲變更，提起訴願，經財政部九十年一月十八日台財訴第0000
    000000號訴願決定：「原處分撤銷，由原處分機關另為處分。」，嗣經重
    為復查決定﹕「原罰鍰處分更正改按申請人所漏稅額處二倍罰鍰，其餘部分維持
    原核定。」，原告猶未甘服，提起訴願，亦遭訴願駁回。原告仍不服，遂向本院
    提起行政訴訟。
二、兩造聲明：
　(一)原告聲明：原處分及訴願決定均撤銷。
　(二)被告聲明：駁回原告之訴。
三、兩造之主張：
甲、原告主張：
  (一)司法院釋字第二七五號解釋，明定人民違反法律上之義務而應受行政罰之行為，
    仍須以過失為其責任條件，是以人民非因過失而違反法律上之義務，即不受行政
    處罰。又按行政處分，有認定事實違反經驗法則，或對於證明力判斷不當，以及
    違背舉證責任之分配等認定事實錯誤，暨將法規適用於不該當之事實等情事發生
    者，該行政處分即具有應予撤銷之原因，合先說明。
  (二)查營業稅法第五十一條第三款所謂短報或漏報銷售額而應處以罰鍰者，揆諸首揭
    司法院解釋，必以營業單位有實際銷售行為發生，而故意或過失短報或漏報應核
    報之銷售額者，始該當處罰之要件。經查原告於八十八年一月間因公司遷移，遺
    失發票、發票章、發票購買證、公司大小印鑑章以及公司執照、營利事業登記證
    等證件、印信，原告當時負責人丁○○於同年二月間發現上開遺失事實即前往被
    告機關呈報上情，並刊登遺失啟事。原處分書所附短報銷售額證據：八十八年三
    月至四月份營業人進銷項憑證交查異常清單影本，其上所載銷售紀錄，原告公司
    並無該等銷售行為發生，依營業稅法第三十五條第一項之規定，原告並無依法申
    報之義務，即無營業稅法第五十一條第三款所謂短報銷售額之情事發生。詎被告
    機關已經原告呈報發票遺失暨否認上開異常紀錄之銷售行為，卻怠於依法調查上
    開銷售異常之有關銷售行為是否為原告所為，一再以原告之遺失啟事並未包括發
    票乙節，即遽認上開異常銷售紀錄為原告所為，認定原告有短報銷售額之行為，
    除予追繳稅款外，並課予按應納稅額二倍之罰鍰，顯有對於證明力判斷不當之事
    實認定錯誤暨將法規適用於不該當之事實等違法。
  (三)綜上所陳，原處分暨復查決定均與法不合，損及原告之權利，為違法之行政處分
    ，依法應予撤銷，本件訴願決定遽以維持，顯有違誤失平，為特狀請鈞院明鑒，
    賜判決如訴之聲明，用保原告合法權益，實感德便。
乙、被告主張：
  (一)查原告上開違章事實，有營業人進銷項憑證交查異常查核清單及原告書立之聲明
    書、台北市稅捐稽徵處松山分處八十八年三月二十九日北市稽松山創字第八八九
    ○四七一號函及八十八年九月九日北市稽松山創字第八八九○八五九一號函影本
    等資料各乙份，附案可稽，違章事證明確，洵堪認定。原告主張發票遺失曾向台
    北市稅捐稽徵處陳報備查，並預估營業額申報繳納在案，不應處罰乙節；查原告
    曾登報聲明遺失公司執照、營利事業登記證、發票購買證、公司大小印鑑章等，
    惟並未包括發票遺失之聲明，及至八十八年三月二十九日台北市稅捐稽徵處松山
    分處發函通知其補申報八十八年一至二月銷售額及應納稅額後，原告始於八十八
    年五月十日預估銷售額及繳納營業稅並向該分處報備，嗣後該分處就其尚有銷售
    額漏未申報部分於八十八年九月九日再發函調查；是本件係屬經稽徵機關進行調
    查之案件，應無稅捐稽徵法第四十八條之一規定自動補報補繳免罰之適用。至原
    告主張八十八年二月向原處分機關報備發票遺失乙節，經查原處分機關並無其上
    開報備紀錄及文件，顯為卸責之辭，核不足採。
  (二)次依財政部前次訴願決定撤銷意旨，查原告已於裁罰核定（八十八年十一月九日
    ）前，即同年九月三十日繳納系爭稅款，並以書面承認違章事實，台北市稅捐稽
    徵處重為復查決定時，衡酌其違章情節，本於職權將原罰鍰處分更正改按所漏稅
    額處二倍罰鍰，並維持原核定補徵稅額，揆諸首揭法條規定並無不合，敬請續予
    維持。
  (三)據上論述，本件原處分及訴願決定均無違誤，為此請求判決如被告訴之聲明。
　　理  由
一、按「營業人除本法另有規定外，不論有無銷售額，應以每二月為一期，於次期開
    始十五日內，填具規定格式之申報書，檢附退抵稅款及其他有關文件，向主管稽
    徵機關申報銷售額、應納或溢付營業稅額。」、「納稅義務人，有左列情形之一
    者，除追繳稅款外，按所漏稅額處一倍至十倍罰鍰，並得停止其營業：一、．．
    ．三、短報或漏報銷售額者。」分別為營業稅法第三十五條第一項前段及第五十
    一條第三款所明定。
二、本件原處分機關係以原告於八十八年一月至二月間銷售貨物，金額計七、五七九
    、五○二元（不含稅），未依規定併同當期申報銷售額及繳納應納營業稅；爰核
    定補徵營業稅三七八、九七五元外，並依行為時營業稅法第五十一條第三款規定
    ，按所漏稅額三七八、九七五元處三倍之罰鍰計一、一三六、九○○元（計至百
    元止）。原告就罰鍰處分部分表不服，申請復查，未獲變更，提起訴願，訴願決
    定將原處分撤銷，由被告機關另為處分。嗣經原處分機關重為復查決定為：「原
    罰鍰處分更正改按申請人所漏稅額處二倍罰鍰，其餘部分維持原核定。」，其論
    事用法，固非無據。惟查：
  (一)原告主張其於八十八年二月間發現遺失發票章、發票購買證、公司大小印鑑章以
    及公司執照、營利事業登記證等證件、印信之情事，即由原告當時負責人丁○○
    前往台北市稅捐稽徵處松山分處，向負責承辦原告營業稅務之稅務員丙○○呈報
    上開發票等遺失乙情，並詢問稅務員丙○○有關原告公司應如何處理遺失發票及
    申報營業稅等事務之事實，業經證人丁○○、戊○○及丙○○於九十三年四月廿
    六日本院行準備程序中結證證述屬實，另參以原告於八十八年二月十四日並於中
    央日報刊登遺失啟事及八十八年五月十日之申請書，且為被告所不爭執，洵堪認
    定。
  (二)依統一發票使用辦法第二十三條第一項規定：「營業人遺失空白未使用之統一發
    票者，應即日敘明原因及遺失之統一發票種類、字軌號碼，向主管稽徵機關申報
    核銷」，是以，遺失統一發票之報備業務係由主管稅捐稽徵處提供報備書表並由
    營業稅櫃員負責處理。查當時原告公司負責人丁○○於本院證稱：「‧‧，八十
    八年二月間，公司會計戊○○通知我發票遺失，我便打電話去松山分處查詢，並
    親自去找承辦人員丙○○，我們談話內容確實有詢問發票遺失如何處理，丙○○
    告訴我們要申請購票證，所以次月便申請新的購票證，丙○○還告訴我們可以申
    請預估，我們便依照她的話去辦理，她有教我們怎麼寫申請書，‧‧。」，另負
    責辦理營業稅業務丙○○於本院證稱：「我當時請教過我們主管，主管說這種情
    形可以預估，我便告訴原告可以預估，以免估少了以後不好處理，我並沒有教原
    告，原告負責人只有告訴我公司有糾紛、發票有遺失，但是我根本不知道原告公
    司內部發生什麼糾紛，所以不能教原告，我也不記得有告訴原告要申請購票證，
    ‧‧。」等語；足認原告公司負責人丁○○確有向丙○○說明發票遺失情事，而
    丙○○並未告知丁○○依上開發票遺失之報備作業提出書面報備，而僅就營業稅
    如何申報詢問其主管並告知丁○○可採預估方式申報營業稅。
  (三)依八十八年一至二月營業人進銷項憑證交查異常查核清單資料，原告公司八十八
    年一、二月間之全部銷售行為，包括芝麻街股份有限公司、習技實業股份有限公
    司，其全部銷售金額計一七一、四二九元；而八十八年三至四月份營業人進銷項
    憑證交查異常查核清單資料，原告公司八十八年三月至四月之全部銷售行為，僅
    名哲實業有限公司一家，其銷售金額計一、一八八、四八○元；該三家公司總計
    之實際銷售額為一、三五九、九○九元，而原告告公司所申報之預估額一百五十
    萬元，尚無短報或漏報之情事。
  (四)按上開營業稅法第五十一條第三款所謂短報或漏報銷售額而應處以罰鍰，係以以
    營業單位有實際銷售行為發生，而故意或過失短報或漏報應核報之銷售額者，始
    該當處罰之要件。查本件原告公司遺失發票即向主管營業稅員呈報遺失，而主管
    稽徵機關並未依法命原告公司為書面報備作業，致遺失之空白發票遭他人盜開，
    而發生銷售額異常紀錄，足認原告自無故意，亦無過失；揆諸司法院釋字第二七
    五號解釋意旨，人民違反法律上之義務而應受行政罰之行為，仍須以過失為其責
    任條件。從而，原處分認原告於八十八年一月至二月間銷售貨物，金額計七、五
    七九、五○二元（不含稅），未依規定併同當期申報銷售額及繳納應納營業稅，
    依行為時營業稅法第五十一條第三款規定，按所漏稅額處二倍罰鍰，尚嫌率斷，
    原告據以指摘，自屬有理。
三、次查，原告曾登報聲明遺失公司執照、營利事業登記證、發票購買證、公司大小
    印鑑章等，惟並未包括發票遺失之聲明，及至八十八年三月二十九日台北市稅捐
    稽徵處松山分處發函通知其補申報八十八年一至二月銷售額及應納稅額後，原告
    始於八十八年五月十日預估銷售額及繳納營業稅並向該分處報備。至原告主張八
    十八年二月向原處分機關報備發票遺失乙節，經查原處分機關並無其上開報備紀
    錄及文件，且揆諸原告於八十八年五月十日所書立之申請書，亦謂「因本公司內
    部股東間有所爭執不合，甚至將內部所有帳冊、發票等一切重要文件均取走，以
    致本公司無法正常作業‧‧。」等語，且依八十八年三至四月份營業人進銷項憑
    證交查異常查核清單資料，原告公司八十八年三月至四月之全部銷售行為，僅名
    哲實業有限公司一家，其字軌號碼係T M00000000號，若係發票遺失何
    以原告尚可使用其中一張？蓋發票係聯號；況發票若遺失而遭用，原告何以不
    報警處理，以查明其真相？其中是否涉嫌幫助他人逃漏稅捐？原處分機關實有查
    明之必要。
四、綜上所述，原處分依行為時營業稅法第五十一條第三款規定，按所漏稅額處二倍
    罰鍰，尚嫌無據，原告據以指摘，自屬有理。則原處分既有違誤之處，訴願決定
    未予糾正，亦非妥適，原告訴請撤銷原處分（即復查決定）及訴願決定，即屬有
    理；爰由本院予以撤銷，並由被告另為適法處分。
據上論結，本件原告之訴為有理由，爰依行政訴訟法第九十八條第三項前段，判決如
主文。
中　　華　　民　　國　　九十三　　　年　　　五　　　　月　　　二十　　　日
              臺 北 高 等 行 政 法 院   第 七 庭
                             審 判 長 法  官　鄭　小　康
                                      法  官　林　金　本
                                      法  官　黃　秋　鴻
右為正本係照原本作成。
如不服本判決，應於送達後二十日內，向本院提出上訴狀並表明上訴理由，如於本判
決宣示後送達前提起上訴者，應於判決送達後二十日內補提上訴理由書（須按他造人
數附繕本）。
中　　華　　民　　國　　九十三　　　年　　　五　　　　月　　　二十　　　日
 　　　　　　　　　　　　 　　　　　　法院書記官　王琍瑩
